【裁判字號】    97,易,953
【裁判日期】    970814
【裁判案由】    詐欺
【裁判全文】
臺灣臺北地方法院刑事判決               97年度易字第953號
公  訴  人  臺灣臺北地方法院檢察署檢察官
被      告  甲○○
上列被告因詐欺案件，經檢察官提起公訴（97年度偵字第4081號
），本院判決如下：
    主  文
甲○○幫助意圖為自己不法之所有，以詐術使人將本人之物交付
，處有期徒刑肆月，如易科罰金，以銀元參佰元即新臺幣玖佰元
折算壹日，減為有期徒刑貳月，如易科罰金，以銀元參佰元即新
臺幣玖佰元折算壹日。
    事  實
一、甲○○對於將自己之金融機構帳戶存摺、金融卡提供予他人
    使用，可能因此遭不法份子利用作為詐騙他人匯款後，再加
    以提領，以逃避追查等情事有所預見，竟仍在不違反其本意
    之情況下，基於幫助詐欺之不確定故意，於民國94年上半年
    間某日時，將其向中國信託商業銀行中山分行（下稱中信銀
    中山分行）及華泰商業銀行大同分行（下稱華泰銀大同分行
    ）所申設之帳號0000000000000號及0000000000000號帳戶存
    摺、金融卡連同密碼等資料，交付予真實姓名、年籍不詳之
    成年人，供該成年人所屬之詐欺集團利用作為向他人詐欺取
    財時轉帳之工具，而該成年人於取得上開帳戶後，即與其所
    屬之詐騙集團成年人士，共同基於意圖為自己不法所有之概
    括犯意聯絡，由該詐欺集團某成員於94年7月9日撥打電話給
    丙○○，佯稱丙○○的中國信託銀行信用卡遭盜刷，要丙○○到提款機前依其指示操作以查看信用卡、金融卡有無遭盜
    刷，接著要丙○○將中國信託銀行的現金提領出來，並存入
    其指定的帳號集中保管，丙○○不疑有詐，因而陷於錯誤，
    依其指示操作提款機，其中於94年7月9日13時22分及同日13
    時24分許陸續轉帳新臺幣（下同）18,000元及2,000 元至上
    揭甲○○中信銀中山分行帳戶，旋即遭提領一空；上開詐騙
    集團承前共同詐欺之概括犯意，由該詐欺集團某成員於97年
    07月10日撥打電話給乙○○，佯稱乙○○的中國信託銀行信
    用卡卡債未還，乙○○告訴對方並未申辦該卡，乃續詐稱撥
    打金融犯罪防治中心電話0000000000，乙○○撥打該電話後
    ，另一詐欺集團成員續佯稱為了保護乙○○銀行帳戶存款，
    請前往臺灣銀行提款機查詢帳戶是否有異狀，並告知再立刻
    與之聯繫，乙○○因而陷於錯誤至臺北縣五股鄉之臺灣銀行
    提款機依指示操作提款機，其中於94年07月10日14時05分及
    於同日14時14分陸續匯29,983元及5,338 元至甲○○之前開
    華泰銀行大同分行帳戶，旋即遭提領一空。嗣經丙○○及乙○○查證後，始知受騙，經報案而為警循線查獲上情。
二、案經臺北市政府警察局中山分局報告臺灣臺北地方法院檢察
    署檢察官偵查起訴。
    理  由
一、按被告以外之人於審判外之陳述，雖不符前四條之規定，而
    經當事人於審判程序同意作為證據，法院審酌該言詞陳述或
    書面陳述作成時之情況，認為適當者，亦得為證據。當事人
    、代理人或辯護人於法院調查證據時，知有第159條第1項不
    得為證據之情形，而未於言詞辯論終結前聲明異議者，視為
    有前項之同意。刑事訴訟法第159條之5定有明文。查公訴人
    及被告對於下列各項證據方法，均未爭執其證據能力，本院
    審酌其作成時之情況，並無違法取得或顯不可信之情形，認
    為適當，得作為證據，合先敘明。
二、訊據被告固坦承有開立前揭中信銀中山分行及華泰銀大同分
    行帳戶，惟矢口否認有何幫助詐欺犯行，辯稱：
  (一)伊沒有提供帳戶幫助詐欺被害人，不知道為何被害人丙○○
    、乙○○匯錢入伊前開二帳戶，伊也是96年年底去臺北富邦
    商業銀行開立帳戶時，才知道前開二帳戶遭詐騙集團利用，
    才去找，才知道上開二帳戶不見。伊大部分都使用郵局帳戶
    比較多，銀行帳戶比較少在用。
  (二)約90年間左右，伊為了收集金融卡作為收藏，共開立了10幾
    家銀行帳戶，存摺、密碼、提款卡都放在一起，除了中信銀
    中山分行帳戶因需繳卡費必需轉帳有在使用外，其他帳戶開
    戶後就很少使用過。這些帳戶存摺有的放在家裡，有些申請
    後直接放在部隊裡，不曉得這二個帳戶是放在家裡或部隊，
    部隊調來調去，有些資料放在哪裡伊也不太記得，伊87年前
    左右當兵，不記得入伍日期，91年退伍，當了3年9個月的兵
    。伊沒有報過帳戶遺失，丟了就丟了，裡面也沒有錢，不怕
    被他人拿，如果帳戶有錢伊才會去使用它，裡面沒有錢就不
    會用等語。
三、經查：
  (一)證人丙○○於94年7月9日警詢時證稱：「我於94年7月9日接
    到一通金融監控中心的電話說我中國信託的信用卡遭盜刷，
    要我到提款機前依他的指示操作看信用卡、金融卡有無遭盜
    刷，後來要我將中國信託的現金提領出來，並存入他指定的
    帳號集中保管，我不疑有詐，在土城市○○路○ 段（中國信
    託商業銀行）依歹徒指示操作提款機，第1 次他給我的轉帳
    帳號為000000000000000000重市○○路○段45號上海銀行北
    三重分行轉帳金額29,983元，轉帳時間為7月9日12時25分，
    第二次及第三次分別匯入93,000元及1,000 元，存入帳號為
    000000000000000 0（板橋市○○路○段293之1號中國信託板
    新分行），存入時間7月9日12時47分及7月9日12時50分，第
    4 次存入90,000元，存入帳號0000000000000000（板橋市○○路○段293之1 號板新分行）存入時閒為7月9日13時20分，
    第5次及第6次分別存入18,000元及2,000元存入帳號為00000
    0000000000（臺北市中山區○○○路106之2號中山分行）存
    入時間為7月9日13時22分及7月9日13時24分，總共轉帳及存
    款共233,983 元等語（見偵查卷第12、13頁），復有證人丙○○94年7月9日提出之ATM交易明細單2張（見偵查卷第14、
    15頁）、及中國信託商業銀行股份有限公司96年12月20日中
    信銀集作字第96510606號函說明帳戶第000000000000號已設
    定為警示帳戶，並檢附其開戶資料及客戶歷史交易查詢資料
    影本各1 份（見偵查卷第52至77頁）在卷可資佐證，足認證
    人丙○○遭詐騙前開金額，且該遭詐騙之金額18,000元及2,
    000元是匯入被告前述中信銀中山分行帳戶。
  (二)證人乙○○於94年7月11日警詢時證稱：「我於7月10日接獲
    一通電話通知我中國信託信用卡卡債未還，我告訴對方我並
    未申辦該卡，對方便告知撥打金融犯罪防治中心，電話0000
    000000，經撥該電話後，被告告知為了保護本人銀行帳戶存
    款，請前往臺灣銀行提款機查詢帳戶是否有異狀，並告知再
    立刻與對方聯繫。我至五股鄉之臺灣銀行提款機前再打電話
    到0000000000，與我談話的是一位自稱林主任的小姐，請我
    依指示操作提款機，她要幫我看看我帳戶有無遭冒用信用卡
    ，於是我用我萬泰商銀之提款卡匯款，第一筆匯出29 ,983
    元、第二筆匯出5,338元、第三筆用現金94,000 元，共遭對
    方詐騙129,321元整。我第一筆於94年7月10日下午14時05分
    匯29,983 元至華泰銀行大同分行000-0000000000000號帳戶
    ，戶名：甲○○。第二筆於94年07月10日下午14時14分匯5,
    338元至華泰銀行大同分行000-0000000000000號帳戶，戶名
    ：甲○○。第三筆於94年07月10日下午14時48分到中國信託
    西三重分行以現金存入存款機之方式存入94,000元至中國信
    託土城分行000-000000000000號帳戶，戶名：楊宇菁。我於
    同年月11日上午發覺不對勁到提款機查詢餘額，才發現遭騙
    等語（見偵查卷第19、20頁）。復有證人乙○○所提出ATM
    交易明細單2 張（見偵查卷第22至24頁）、華泰商業銀行97
    年5月5日（97）華泰總大同字第03601 號函檢送大同分行甲○○0000000000000號帳戶於94年資金往來明細1份（見本院
    卷第21、22頁）在卷可資佐證，足認證人乙○○遭詐騙前開
    金額，且該遭詐騙之金額29,983元及5,338 元是匯入被告前
    述華泰銀大同分行帳戶。
  (三)按刑法上之故意犯，可分為直接故意與不確定故意，所謂不
    確定故意即指行為人對於構成犯罪之事實，預見其發生而其
    發生並不違反其本意，刑法第13條第2 項定有明文。次按金
    融存款帳戶，事關存戶個人財產權益之保障，若與存戶之提
    款卡併密碼結合，重要性、私密性更形提高，除非本人或與
    本人具密切親誼關係者，難認有何正當理由可自由流通使用
    。稍具通常社會歷練與經驗法則之人，亦均有應妥為保管該
    等物品，縱有特殊情況，致須將該等物品交付與自己不具密
    切親誼之人時，亦必深入瞭解該他人之可靠性與用途，以防
    止遭他人違反自己意願使用或不法使用之常識。另參現今金
    融市場開放，競爭激烈之社會現實，於金融機構開設帳戶極
    其容易，並無特殊限制，一般民眾及外國人皆可以存入最低
    開戶金額之方式自由於不同金融機構申辦，殊無向他人借用
    之必要。況近來詐欺集團犯案猖獗，每每利用人頭帳戶為犯
    罪工具，若任意將自己帳戶之相關物件資料交予不明人士，
    將有遭他人作為詐欺犯罪時，非正當資金進出之用之不法用
    途，被告係成年且智力成熟之人，對此應知之甚詳。查被告
    固辯稱其不知前開二帳戶之存摺、提款卡、密碼已遺失，已
    8、9年沒有使用，不知放在何處云云，然依前述中信銀96年
    12月20日函所檢附之客戶歷史交易查詢資料所示，被告於94
    年01月24日以前還密集使用該中信銀中山分行帳戶，而被害
    人丙○○於94年7月9日匯入前述金額至該帳戶，則被告既然
    於94年01月24日以前還在使用該帳戶，又何須將存摺、提款
    卡及密碼擺放在一起？且被告該段期間既然還有使用該帳戶
    ，竟會於遺失時毫無所知？再者，被告之前述華泰銀大同分
    行帳戶既然於開戶後即未使用，有前揭華泰銀行函可憑，理
    應與常使用之中信銀中山分行帳戶分開管理，但居然會一起
    遭詐騙集團的成員取得？何況被告既然知悉其帳戶存摺、提
    款卡及密碼擺放在一起，任何人只要取得被告之存摺，即可
    立即使用被告之帳戶，被告卻在在詐欺集團犯案猖獗之當時
    ，如此輕忽自己之帳戶，明顯有違常情，故被告所辯時不足
    採信，且帳戶之存摺、提款卡併密碼結合，具重要性、私密
    性，若非被告提供前開二帳戶供他人使用，一般人殊難輕易
    取得，據上所陳，堪認被告有提供前開二帳戶與來路不明之
    人士使用，則其對於該等帳戶可能遭有詐欺意思之人用以共
    同連續詐欺取財，應已預見，竟仍提供使用，而容任詐欺結
    果之發生，則其發生並不違背被告之本意。
  (四)綜上所述，本件事證明確，被告上開所辯，無非卸責之詞，
    不足採信，其犯行堪以認定，應依法論科。
四、查被告行為後，刑法於94年1月7日修正通過、於94年2月2日
    公佈、於95年7月1日施行。按行為後法律有變更者，適用行
    為時之法律，但行為後之法律有利於行為人者，適用最有利
    於行為人之法律，現行刑法第2條第1項定有明文。此條規定
    乃與刑法第1 條罪刑法定主義契合，而貫徹法律禁止溯及既
    往原則，係規範行為後法律變更所生新舊法律比較適用之準
    據法，是刑法第2條本身雖經修正，但刑法第2條既屬適用法
    律之準據法，本身尚無比較新舊法之問題，應一律適用裁判
    時之現行刑法第2 條規定以決定適用之刑罰法律，先予辨明
    。又以本次刑法修正之比較新舊法，應就罪刑有關之共犯、
    未遂犯、想像競合犯、牽連犯、連續犯、結合犯，以及累犯
    加重、自首減輕暨其他法定加減原因（如身份加減）與加減
    例等一切情形，綜其全部罪刑之結果而為比較，最高法院95
    年5月23日著有95年度第8次刑庭會議決議可資參照。經查：
  (一)刑法第339條第1 項詐欺取財罪，法定刑得處銀元1千元以下
    罰金，據修正後刑法施行法增訂第1條之1：「中華民國94年
    1月7日刑法修正施行後，刑法分則編所定罰金之貨幣單位為
    新臺幣。94年1月7日刑法修正時，刑法分則編未修正之條文
    定有罰金者，自94年1月7日刑法修正施行後，就其所定數額
    提高為30倍。但72年06月26日至94年1月7日新增或修正之條
    文，就其所定數額提高為3倍」及刑法第33條第5款修正為：
    「主刑之種類如下：五、罰金：新臺幣1千元以上，以百元
    計算之」等規定，是依修正後之法律，刑法第339條第1項詐
    欺取財罪所得科處之罰金刑最高額維持不變，最低額則提高
    為新臺幣1 千元，是比較修正前、後之刑罰法律，自以被告
    行為時關於科處罰金刑之法律較有利於被告。
  (二)刑法第30條第1項、第2項修正前規定為：「幫助他人犯罪者
    ，為從犯。雖他人不知幫助之情者，亦同。從犯之處罰，得
    按正犯之刑減輕之」，修正後則為：「幫助他人實行犯罪行
    為者，為幫助犯。雖他人不知幫助之情者，亦同。幫助犯之
    處罰，得按正犯之刑減輕之」，係將「從犯」修正為「幫助
    犯」，並明示幫助犯之成立，應以被幫助者著手犯罪之實行
    ，且具備違法性為必要，至於被幫助者是否具有有責性，則
    不影響幫助犯之成立，而幫助犯之刑仍維持依正犯之刑減輕
    之效果，此有修正理由可資參照。基此，本案被告幫助他人
    所為之詐欺犯行既均已既遂，則無論依照修正前或修正後刑
    法第30條第1項、第2項，對於被告並無有利不利之別，並無
    比較新舊法之必要，故應逕適用修正後之刑法第30條第1 項
    、第2項論擬。
  (三)經綜合上述各條文修正前、後之比較，除刑法第30條，應直
    接適用修正後之規定外，關於罰金刑之規定，則應適用被告
    行為時之法律即修正前刑法之相關規定，予以論處。
五、核被告所為，係幫助犯刑法第339條第1項詐欺取財罪，應依
    正犯之刑減輕之。又縱使前開詐騙集團成員共同為前揭詐欺
    行為，惟按幫助係從犯，係從屬於正犯而成立，刑法上既無
    「共同幫助」之情，當亦無「幫助共同」之可言，故幫助一
    人為幫助，幫助二人、三人仍為幫助，僅論以「被告幫助..
    . 」即可，不應論以「被告幫助共同... 」（參見臺灣高等
    法院暨所屬法院70年度法律座談會刑事類第17號），再者，
    被告僅於94年上半年某日有提供其前開二帳戶之一個幫助行
    為，雖使前述詐騙犯罪成員得以分別詐騙被害人丙○○、乙○○之財物，但其提供帳戶之行為僅有一個，應僅論以一個
    幫助詐欺取財之行為，至於犯罪集團成員分別向不同人行騙
    ，正犯之罪數並不影響被告行為之罪數，被告之行為仍應認
    僅有一個幫助詐欺取財之行為，均附此敘明。爰審酌被告所
    為助長詐欺犯罪之猖獗，影響社會交易安全，增加被害人追
    償及警察機關偵查犯罪之困難，被害人所受損害之程度，至
    今尚未賠償被害人損害，且被告犯罪後否認犯行，態度不佳
    ，及其犯罪之動機、目的等一切情狀，量處如主文所示之刑
    。又查被告於行為時即95年7月1日修正施行前刑法第41條第
    1項前段規定：「犯最重本刑為5年以下有期徒刑以下之刑之
    罪，而受6 個月以下有期徒刑或拘役之宣告，因身體、教育
    、職業、家庭之關係或其他正當事由，執行顯有困難者，得
    以1元以上3元以下折算1日，易科罰金」，又依95年5月17日
    修正前罰金罰鍰提高標準條例第2 條規定，就其原定數額提
    高為100倍折算1日，則被告行為時之易科罰金折算標準，應
    以銀元300元折算1日，經折算為新臺幣後，應以新臺幣900
    元折算為1日；惟95年7月1日修正施行之刑法第41條第1項前
    段則規定：「犯最重本刑為5 年以下有期徒刑以下之刑之罪
    ，而受6個月以下有期徒刑或拘役之宣告者，得以新臺幣1千
    元、2千元或3千元折算1 日，易科罰金」；比較修正前後之
    易科罰金折算標準，以95年7月1日修正施行前之刑法規定，
    較有利於被告，爰依前述修正前之規定，定其折算標準之標
    準。
六、本件被告犯幫助詐欺取財罪之時間係於96年04月24日之前，
    且無中華民國九十六年罪犯減刑條例所定不得減刑之情形，
    合於同條例第2條第1項第3 款之規定，減被告前述宣告刑二
    分之一；又按同條例第9條規定：犯最重本刑為5年以下有期
    徒刑以下之刑之罪，依本條例規定減為6 月以下有期徒刑、
    拘役者，應於為減刑裁判時，併諭知易科罰金折算之標準，
    而關於易科罰金之折算標準，如前述經比較刑法修正前、後
    之法律後，以修正前刑法第41條第1 項前段規定之折算標準
    較為有利，本件被告經減刑後合於易科罰金之要件，爰併依
    修正前刑法第41條第1 項前段之規定，就被告減刑後之刑諭
    知易科罰金之折算標準。
據上論斷，應依刑事訴訟法第299條第1項前段，刑法第2條第1項
前段、第30條第1項前段、第2項、第339條第1項、修正前刑法第
41條第1 項前段，刑法施行法第1條之1，修正前罰金罰鍰提高標
準條例第2條，現行法規所定貨幣單位折算新臺幣條例第2條，中
華民國九十六年罪犯減刑條例第2條第1項第3 款、第7條、第9條
，判決如主文。
本案經檢察官賴秋萍到庭執行職務
中    華    民    國    97    年    8     月    14    日
                  刑事第五庭審判長法  官  黃程暉
                                  法  官  何俏美
                                  法  官  賴秀蘭
以上正本證明與原本無異。
如不服本判決，應於判決送達後10日內向本院提出上訴狀（應抄
附繕本）。告訴人或被害人如對於本判決不服者，應具備理由請
求檢察官上訴，其上訴期間之計算係以檢察官收受判決正本之日
期為準。
                                  書記官  游秀珠
中    華    民    國    97    年    8     月    19    日
附錄本案論罪科刑法條：
刑法第339條
意圖為自己或第三人不法之所有，以詐術使人將本人或第三人之
物交付者，處5年以下有期徒刑、拘役或科或併科1千元以下罰金
。
以前項方法得財產上不法之利益或使第三人得之者，亦同。
前二項之未遂犯罰之。


司法院資訊處製作；財團法人民間司法改革基金會備份。
